【裁判字號】    98,訴,1902
【裁判日期】    981013
【裁判案由】    保險法
【裁判全文】
臺灣板橋地方法院刑事判決              98年度訴字第1902號
公  訴  人  臺灣板橋地方法院檢察署檢察官
被      告  甲○○
            乙○○
共      同
選任辯護人  吳玲華律師
            楊華興律師
上列被告等因保險法案件，經檢察官提起公訴（97年度偵字第21
825號），本院判決如下：
    主  文
甲○○、乙○○均無罪。
    理  由
一、公訴意旨略以：被告甲○○、乙○○均明知非保險業不得經
    營保險或類似保險之業務，竟未經主管機關核准或向主管機
    關申報生效，即共同基於非法經營保險業務之犯意，於民國
    95年底某日起，在臺北縣板橋市○○路○段50號8樓成立「承
    鑫全球財務管理顧問公司」（以下簡稱承鑫公司），並由被
    告甲○○擔任副總經理兼實際負責人，被告乙○○則擔任被
    告甲○○特別助理，其間透過「英商臺灣德加國際資產管理
    有限公司」（下稱德加公司）及「麥東風廣告企業有限公司
    」（下稱麥東風公司）之總監、董事長及行政副總即洪正郎
    、蔡沂庭、陳印泰等人（以上3 人所涉犯行，經臺灣臺中地
    方法院審理中），受攬招募銷售「美國國際投資人信託」（
    American Internationl Investor Trust，簡稱AIIT）、「
    環球系列基金」（Aviva life insurance company limited
    ，簡稱AVIVA ）、「國衛保險人壽」（簡稱AXA ）等之境外
    保險商品，對外頭銜則均為顧問（實則為業務員），並以每
    位業務員25％，每5 ％為1 階，視各顧問位階為何之方式抽
    取佣金。被告甲○○、乙○○以投資型保單包裝產品之方式
    ，「AIIT」之保險商品部分由被告甲○○、乙○○招攬投保
    客戶後填具申購書，再以郵寄方式寄送至德加公司，並請客
    戶將申購款項匯至德意志銀行紐約分行「AIIT」指定帳戶，
    其後德加公司收到「AIIT」製作之保單後，再由被告甲○○
    、乙○○將保單轉交予客戶。而「AVIVA 」及「AXA 」之保
    險商品則由被告甲○○直接向香港之「御峰財務顧問管理公
    司」（下稱御峰公司）接洽仲介投資型保單，被告甲○○招
    得客戶後再請投保客戶自行至香港簽約，御峰公司則將保單
    金額30％之佣金直接匯入甲○○於香港匯豐銀行所申請開立
    之帳戶中。被告甲○○、乙○○總計招攬「AIIT」保險商品
    之客戶4 人、「AVIVA 」保險商品之客戶2 人、「AXA 」保
    險商品之客戶5 人，投資金額為1,200 美元至6,000 美元不
    等。被告甲○○、乙○○依上開手段未經核准在臺經營保險
    業務，迄至97年7 月24日經警持搜索票前往甲○○位於臺北
    縣新莊市○○○路之住處及承鑫公司搜索，並扣得客戶基本
    資料、佣金帳冊、佣金報表、「AIIT」計畫規劃書、講義光
    碟、操作指南等附表所示之物，因而偵悉上情。因認被告甲
    ○○、乙○○均涉犯保險法第167 條第1 項非保險業經營保
    險業務罪嫌云云。
二、按犯罪事實應依證據認定之，無證據不得認定其犯罪事實；
    又不能證明被告犯罪者，應諭知被告無罪之判決，刑事訴訟
    法第154 條第2 項、第301 條第1 項分別定有明文。次按事
    實之認定，應憑證據，如未發現相當證據或證據不足以證明
    ，自不能以推測或擬制之方法，為裁判基礎；再認定不利於
    被告之事實，須依積極證據，苟積極證據不足為不利於被告
    事實之認定時，即應為有利於被告之認定，更不必有何有利
    之證據；另認定犯罪事實所憑之證據，雖不以直接證據為限
    ，間接證據亦包括在內，然而無論直接證據或間接證據，其
    為訴訟上之證明，須於通常一般之人均不致有所懷疑，而得
    確信其為真實之程度者，始得據為有罪之認定，倘其證明尚
    未達此一程度，而有合理之懷疑存在而無從使事實審法院得
    有罪之確信時，即應由法院為諭知被告無罪之判決，最高法
    院40年臺上字第86號、30年上字第816 號、76年臺上字第49
    86號判例意旨足資參照。另按保險法所稱保險人，指經營保
    險事業之各種組織，在保險契約成立時，有保險費之請求權
    ；在承保危險事故發生時，依其承保之責任，負擔賠償之義
    務，保險法第2 條定有明文。次按保險法所稱保險業，指依
    本法組織登記，以經營保險為業之機構；所稱外國保險業，
    指依外國法律組織登記，並經主管機關許可，在中華民國境
    內經營保險為業之機構，為保險法第6 條所明定；又保險業
    之經紀人、代理人、公證人或其他個人及法人，違反保險法
    第163 條「不得為未經主管機關核准之保險業經營或介紹保
    險業務」之規定，應依保險法第167 條之1 處以行政罰鍰，
    可知保險法第167 條「非保險業經營保險或類似保險業務」
    之刑罰規定，已排除上開保險法第167 條之1 之行為主體，
    所謂「類似保險業務」應係指為居於保險人地位之類似經營
    保險行為，非謂所有與保險相關之業務行為均成立保險法第
    167 條第1 項之罪，此綜觀保險法第137 條、第163 條、第
    167 條、第167 條之1 之規定甚明。
三、公訴人認被告甲○○、乙○○涉犯上開犯行，係以被告甲○
    ○、乙○○於警詢及偵查中之供述、AIIT計畫認購合約書、
    客戶基本資料、投資授權委託書數份、佣金帳冊1 本、佣金
    明細2 紙、佣金報表1 份、AIIT保單中文翻譯本1 份、臺灣
    臺中地方法院檢察署檢察官97年度偵字第17823 號起訴書、
    97年度偵字第22783 號移送併案意旨書、97年度蒞字第1128
    4 號補充理由書各1 份、現場查獲照片53幀及如附表所示之
    扣案物為主要論據。訊據被告甲○○、乙○○均堅決否認有
    何違反保險法規定之犯行，被告甲○○辯稱：伊是因為自己
    有購買AIIT、AXA 保單，認為商品不錯，所以才會介紹親朋
    好友購買，而且這保單都是和香港商簽約，不是跟伊簽約，
    伊沒有經營保險業之行為；被告乙○○辯稱：伊只有以自己
    名義購買1 份AIIT保單，沒有介紹其他人購買AIIT、AVIVA
    、AXA 保單，沒有任何經營保險業務之行為等語。被告2 人
    之辯護人則辯稱：AIIT、AVIVA 係投資型保單、AXA 係分紅
    型人壽保單，而上開保單之保險人分為美國國際保險有限公
    司、英傑華人壽保險股份有限公司、國衛人壽保險股份有限
    公司，被告甲○○所經營之承鑫公司並非保險人，亦未以保
    險人之地位與要保人簽訂保險記約，都是要保人自行匯款至
    德意志銀行紐約分行帳戶繳納保費，而非繳費予承鑫公司，
    若有保險事故發生，亦由上開保險人理賠，與承鑫公司無關
    ，則被告2 人既非「經營保險或類似保險業務」，顯與保險
    法第167 條第1 項之犯罪構成要件不符，依罪刑法定原則，
    自無保險法第167 條第1 項之適用等語。
四、經查：
（一）證據能力部分：按被告以外之人（包括證人、鑑定人、告
      訴人、被害人及共同被告等）於審判外之陳述雖不符刑事
      訴訟法第159 條之1 至之4 等4 條之規定，而經當事人於
      審判程序同意作為證據，法院審酌該言詞陳述或書面陳述
      作成時之情況，認為適當者，亦得為證據；當事人、代理
      人或辯護人於法院調查證據時，知有刑事訴訟法第159 條
      第1 項不得為證據之情形，而未於言詞辯論終結前聲明異
      議者，視為有前項之同意，同法第159 條之5 定有明文。
      立法意旨在於傳聞證據未經當事人之反對詰問予以核實，
      原則上先予排除。惟若當事人已放棄反對詰問權，於審判
      程序中表明同意該等傳聞證據可作為證據；或於言詞辯論
      終結前未聲明異議，基於尊重當事人對傳聞證據之處分權
      ，及證據資料愈豐富，愈有助於真實發見之理念，且強化
      言詞辯論主義，使訴訟程序得以順暢進行，上開傳聞證據
      亦均具有證據能力。經查，被告、辯護人及檢察官於本院
      準備期日，對於下列經本院調查之證據方法，均表示對證
      據能力不爭執，復於言詞辯論終結前，均亦未就所調查之
      證據主張有刑事訴訟法第159 條第1 項不得為證據之情形
      ，本院審酌上開證據亦無非法取供等不法情形，本案經調
      查之證據均有證據能力，合先敘明。
（二）被告甲○○為承鑫公司實際負責人，被告乙○○為被告甲
      ○○之特別助理，於95年間，被告甲○○除以自己名義購
      買AIIT、AVIVA 商品各1 份，另以其女兒邱怡靜名義購買
      AXA 商品1 份外，曾分別介紹2 名客戶購買AIIT及AVIVA
      商品，另介紹4 名客戶購買AXA 商品1 份，被告甲○○從
      中收取25％之佣金，又被告乙○○曾以自己名義購買AIIT
      商品1 份等情，分據被告甲○○、乙○○於警詢、偵查及
      本院審理中供陳不諱（臺北縣政府警察局新店分局刑事案
      件報告書卷第9-13頁、第14-17 頁、97年度偵字第21825
      號卷第13-15 頁），並有AIIT英文保單1 份、AIIT計畫認
      購合約書1 份、空白客戶基本資料、投資授權委託書各1
      份、佣金帳冊1 本、佣金明細2 紙、佣金報表1 份、AIIT
      保單中文翻譯本1 份及現場查獲照片53幀在卷可佐，另有
      如附表編號1 至編號25所示之扣案物扣案可參，堪信被告
      甲○○確有推銷客戶購買AIIT、AVIVA 、AXA 商品，另被
      告乙○○曾以自己名義購買AIIT商品1 份。則被告乙○○
      上開單純以自己名義購買AIIT商品1 份之行為，本難認有
      何違法之處，雖其為被告甲○○之特別助理，然卷內並無
      其他證據證明被告乙○○知情且參與被告甲○○上揭推銷
      客戶購買AIIT、AVIVA 、AXA 商品之行為，或有何向上開
      客戶收取佣金之事實，實難認其對於被告甲○○上開行為
      亦應共負其責。
（三）本件AIIT、AVIVA 、AXA 商品均為保險商品，其中AIIT、
      AVIVA 商品為投資型保險商品、AXA 商品則為傳統保險商
      品，均係未經行政院金融監督管理委員會保險局審查通過
      之商品，有行政院金融監督管理委員會保險局98年8 月20
      日保局（理）字第09802556070 號函1 份在卷可佐，顯見
      被告甲○○確有推銷客戶購買未經主管機關核准之保險商
      品之行為。惟客戶購買AVIVA 、AXA 保險商品者，需親自
      前往香港簽訂保險合約，另購買AIIT保險商品者，則必須
      事先簽署申購書後，寄往美國公司等情，已據被告甲○○
      於本院審理中供述明確（本院卷第172 頁），又AIIT、AV
      IVA 、AXA 保險契約之一方，分為美國國際保險有限公司
      （Marsh Management Services Cayman,Ltd. ）、英傑華
      人壽保險有限公司（Aviva Life Insurance Co.Ltd.）、
      香港國衛保險有限公司（AXA China Region Insurance
      Co.Ltd. ），並由上揭公司分別負擔承保之賠償義務，此
      有AIIT、AVIVA 保險契約中文翻譯本各1 份在卷可佐（本
      院卷第69-106頁、第107-128 頁），並有AXA 保險契約1
      份扣案可稽，堪認上開AIIT、AVIVA 、AXA 保險商品之保
      險人分為上揭公司，而非被告甲○○，亦即被告甲○○並
      無居於保險人地位之經營保險商品行為，揆諸前揭說明，
      被告甲○○介紹未經核准之AIIT、AVIVA 、AXA 保險之行
      為，應僅有保險法第167 條之1 所定行政罰之適用，難認
      其有何「經營保險或類似保險業務」之行為。
（四）至公訴人雖提出之臺中地方法院檢察署檢察官97年度偵字
      第17823號起訴書、97年度偵字第22783號移送併案意旨書
      、97年度蒞字第11284號補充理由書各1份，證明另案被告
      洪正郎、蔡沂庭、陳印泰因違反保險法等規定遭提起公訴
      之事實，然被告2 人於本院審理中均否認本件介紹客戶購
      買AIIT、AVIVA 、AXA 商品與洪正郎等人有關（本院卷第
      169 、170 頁），已難據上開證據認被告2 人與洪正郎等
      人有何共犯關係，縱被告甲○○、乙○○於警詢均供稱：
      係經由被告洪正郎介紹而開始銷售AIIT商品；伊認識蔡沂
      庭、陳印泰等人，都是因為AIIT商品經銷業務而認識等語
      （上開刑事案件報告書卷第11頁），另被告2 人於偵查中
      亦供陳：這些商品都是洪正郎介紹給伊等的等語在卷（97
      年度偵字第21825 號卷第3 頁），似顯示被告2 人銷售AI
      IT商品係經由洪正郎等人介紹，然尚無其他補強證據證明
      被告2 人上開陳述之真實性，已難信其為真實可採，況另
      案被告洪正郎、蔡沂庭、陳印泰所為究否成立保險法第16
      7 條之罪，未據法院判決確定，故亦難據以推定被告2 人
      與另案被告洪正郎等人共同涉犯本件罪行，故難據以為被
      告2 人不利之認定，併此敘明。
（五）扣案如附表編號26至編號34所示物品，雖係警方分別自被
      告甲○○上址住處及承鑫公司扣得之物品，然公訴人未明
      確說明上開扣案物與被告2 人本件銷售AIIT、AVIVA 、AX
      A 商品之違反保險法犯行有何關連性，自難據以為被告2
      人有罪之認定。
（六）綜上，依公訴人所提出之證據，僅能證明被告甲○○確有
      介紹客戶購買AIIT、AVIVA 、AXA 商品即被告乙○○為被
      告甲○○之特別助理之事實，然客觀上尚未達到使通常一
      般之人均不致於有所懷疑，而得確信被告甲○○、乙○○
      有何經營保險或類似保險業務之行為之程度，而有合理懷
      疑之存在，復無其他積極事證足認被告2 人有何違反保險
      法規定之犯行，揆諸首揭說明，無從證明被告2 人之犯行
      ，自應諭知無罪之判決。
據上論斷，應依刑事訴訟法第301 條第1 項前段，判決如主文。
本案經檢察官林常智到庭執行職務。
中    華    民    國    98    年    10    月    13    日
                刑事第二十一庭  審判長法  官  陳信旗
                                      法  官  許映鈞
                                      法  官  俞秀美
以上正本證明與原本無異。
如不服本判決應於收受判決後10日內向本院提出上訴書狀，並
應敘述具體理由。其未敘述上訴理由者，應於上訴期間屆滿後
20日內向本院補提理由書（均須按他造當事人之人數附繕本）
「切勿逕送上級法院」。
                                      書記官  謝怡貞
中    華    民    國    98    年    10    月    13    日
附表：扣押物品
┌──┬────────────────┬────────┐
│編號│           物品名稱             │      數量      │
├──┼────────────────┼────────┤
│  1 │「AIIT」商品申購書              │       1本      │
├──┼────────────────┼────────┤
│  2 │顧問報聘申請書                  │       3份      │
├──┼────────────────┼────────┤
│  3 │「AIIT」佣金報表                │       1份      │
├──┼────────────────┼────────┤
│  4 │「AIIT」證書                    │       1份      │
├──┼────────────────┼────────┤
│  5 │「AVIVA 」商品DM                │       1本      │
├──┼────────────────┼────────┤
│  6 │佣金帳冊                        │       1本      │
├──┼────────────────┼────────┤
│  7 │保單送達簽收表                  │       1份      │
├──┼────────────────┼────────┤
│  8 │承鑫公司股東名冊、客戶協議書、客│       1份      │
│    │戶基本資料等相關資料            │                │
├──┼────────────────┼────────┤
│  9 │「AVIVA」環球儲蓄戶口申請表及保 │       1份      │
│    │單申請書等相關資料              │                │
├──┼────────────────┼────────┤
│ 10 │「AIIT」商品儲蓄計畫            │       1份      │
├──┼────────────────┼────────┤
│ 11 │「AVIVA 」申請表                │       5本      │
├──┼────────────────┼────────┤
│ 12 │「AIIT」操作指南                │       2本      │
├──┼────────────────┼────────┤
│ 13 │「AXA 」行政作業資料            │       2本      │
├──┼────────────────┼────────┤
│ 14 │「AVIVA 」資料                  │       1批      │
├──┼────────────────┼────────┤
│ 15 │「AIIT」空白表格                │       1本      │
├──┼────────────────┼────────┤
│ 16 │「AXA 」保單                    │       1本      │
├──┼────────────────┼────────┤
│ 17 │「AIIT」商品申購書              │       2本      │
├──┼────────────────┼────────┤
│ 18 │甲○○名片                      │       1盒      │
├──┼────────────────┼────────┤
│ 19 │客戶基本資料                    │       3份      │
├──┼────────────────┼────────┤
│ 20 │「AIIT」與「AVIVA 」紅利比較表  │       1份      │
├──┼────────────────┼────────┤
│ 21 │御峰公司財務管理基金戶口        │       1份      │
├──┼────────────────┼────────┤
│ 22 │周怡青資料袋（「AVIVA」、「AXA」│       1袋      │
│    │資料）                          │                │
├──┼────────────────┼────────┤
│ 23 │「AIIT」、「AXA」、「AVIVA」信件│      16封      │
├──┼────────────────┼────────┤
│ 24 │「AIIT」、「AXA」、「AVIVA」講義│      32片      │
│    │光碟                            │                │
├──┼────────────────┼────────┤
│ 25 │「AVIVA 」簡介                  │      12本      │
├──┼────────────────┼────────┤
│ 26 │投資基金簡介                    │       1本      │
├──┼────────────────┼────────┤
│ 27 │基金績效表                      │       1本      │
├──┼────────────────┼────────┤
│ 28 │蔡宛霖電腦列印資料              │       1批      │
├──┼────────────────┼────────┤
│ 29 │盈聚101投資計畫                 │       3本      │
├──┼────────────────┼────────┤
│ 30 │開戶填寫基本資料                │       5份      │
├──┼────────────────┼────────┤
│ 31 │隨身碟                          │      1台       │
├──┼────────────────┼────────┤
│ 32 │AIG 簡介                        │      3本       │
├──┼────────────────┼────────┤
│ 33 │文件受理簽收單                  │      3張       │
├──┼────────────────┼────────┤
│ 34 │甲○○VISA卡                    │      1張       │
└──┴────────────────┴────────┘


司法院資訊處製作；財團法人民間司法改革基金會備份。
